【裁判字號】    99,上更(一),10
【裁判日期】    990722
【裁判案由】    殺人未遂等
【裁判全文】
臺灣高等法院臺中分院刑事判決      99年度上更(一)字第10號
上  訴  人
即  被  告  乙○○
選任辯護人  陳呈雲律師
上列上訴人因殺人未遂等案件，不服臺灣苗栗地方法院96年度訴
字第871號中華民國97年4月15日第一審判決(起訴案號：臺灣苗
栗地方法院檢察署96年度字第5198、5219、5263號)，提起上訴
，經判決後，最高法院發回更審，本院判決如下：
      主  文
原判決關於乙○○部分撤銷。
乙○○共同犯非法持有可發射子彈具有殺傷力之槍枝罪，累犯，
處有期徒刑肆年，併科罰金新臺幣肆萬元，罰金如易服勞役，以
新臺幣壹仟元折算壹日，扣案之土造霰彈槍(槍枝管制編號
0000000000號)壹支及12GAUGE制式霰彈貳拾捌發，均沒收；又犯
殺人未遂罪，累犯，處有期徒刑陸年，上開扣案之土造霰彈槍(
槍枝管制編號0000000000號)壹把及12GAUGE制式霰彈貳拾捌發，
均沒收。應執行有期徒刑玖年，併科罰金新臺幣肆萬元，罰金如
易服勞役，以新臺幣壹仟元折算壹日，扣案之土造霰彈槍(槍枝
管制編號0000000000號)壹把及12GAUGE制式霰彈貳拾玖捌，均沒
收。
      犯罪事實
一、乙○○前於民國(下同)90年間，因施用第一級、第二級毒品
    案件，經臺灣臺中地方法院以90年度訴字第1802號判處有期
    徒刑10月、7月，定應執行刑有期徒刑1年2月確定，再因施
    用第二級毒品案件，經臺灣臺中地方法院以91年度易字第
    1942號判處有期徒刑6月確定，於94年2月10日假釋付保護管
    束期滿執行完畢。復因施用第一級、第二級毒品案件，經臺
    灣臺中地方法院以94年度訴字第652號判處有期徒刑1年、7
    月，定應執行刑有期徒刑1年5月確定，於96年3月23日縮刑
    期滿執行完畢。
二、曾士哲曾在位於臺中縣大甲鎮○○路1200號之愛情海酒店擔
    任服務生之工作，並因上班之方便而居住於愛情海酒店內，
    後因愛情海酒店改裝為套房出租未經營酒店生意，而未再受
    僱為服務生，但曾士哲於該酒店改裝為出租套房之後改租賃
    於上開套房內。緣鄭伊倫之母親陳文心，因怕其女兒鄭伊倫
    遭男友顏才堡(持有槍枝部分，業經原審法院97年度訴字第
    646號案件通緝中)持具有殺傷力之土造霰彈槍1支(槍枝管制
    編號0000000000號)及45發霰彈恐嚇，而於96年6、7月間某
    日，在日南工業區附近之某按摩護膚店，將上開槍彈交給曾
    士哲保管。曾士哲明知可發射子彈具有殺傷力之槍枝及子彈
    為管制物品，未經許可不得寄藏、出借，竟基於寄藏槍彈之
    犯意，未經許可，於收受後即將上開具有殺傷力土造霰彈槍
    1支及45發霰彈，藏置在上開臺中縣大甲鎮○○路1200號愛
    情海酒店租賃處(曾士哲寄藏槍彈犯行部分，業經本院97年
    度上訴字第1402號判處有期徒刑2年，併科罰金新臺幣20000
    元，再經最高法院98年度臺上字第7189號上訴駁回而確定)
    。
三、乙○○因施用毒品案件與鄭育倉熟識，其欠綽號「豬腳」之
    成年男子金錢，上開綽號「豬腳」之成年男子又欠甲○○新
    臺幣(下同)20萬元之債務，因而要求乙○○代為清償債務，
    乙○○因而與甲○○約定於96年10月23日下午談判上開債務
    。乙○○因擔心談判時甲○○持有槍械對其不利，乃向鄭育
    倉借槍，鄭育倉亦告知甲○○應會攜帶槍械防身，並允諾出
    借槍、彈以利乙○○自保及炫耀其相挺之意。鄭育倉因此先
    打電話給曾士哲，叫曾士哲將其所寄藏之上開霰彈槍1支及
    霰彈45發帶出來，曾士哲因上開寄藏霰彈槍係顏才堡女友之
    母交其保管，因而先以電話與顏才堡聯絡出借該槍、彈事宜
    ，顏才堡知道上開槍、彈準備出借，需先確認槍、彈是否其
    女友之母陳文心所交付，要求出借前先查看確認。乙○○夥
    同丙○○(閩南語綽號阿順)與鄭志彬(其持有槍彈部分，業
    經臺灣苗栗地方法院以97年度訴字第646號判處有期徒刑3年
    1月，併科罰金2萬元確定)等人，於96年10月23日下午16時
    左右，在臺中縣大甲鎮○○路1200號「愛情海酒店」附近，
    與鄭育倉見面後，先向鄭育倉借得殺傷力不足之空氣手槍1
    支(槍枝管制編號0000000000號)。乙○○將該空氣槍插置於
    腰間，嗣並駕駛向鄭育倉借得之車牌號碼9312-SH號自用小
    客車，搭載鄭志彬、丙○○，而鄭育倉駕駛另一部白色自用
    小客車，搭載攜帶具有殺傷力之土造霰彈槍1支(槍枝管制編
    號0000000000號)及子彈45發之曾士哲及不知情之鄭義豐(鄭
    育倉之胞弟)，途中再搭載曾士哲事前以電話聯絡之顏才堡
    上車，由曾士哲將該霰彈槍、彈取出交給顏才堡查看，以確
    認該槍、彈是否係顏才堡女友之母親陳文心交曾士哲保管之
    霰彈槍、彈，顏才堡取出槍彈查看確認無誤後，與鄭育倉、
    曾士哲共同基於出借霰彈槍、彈之犯意聯絡，同意將該霰彈
    槍、彈出借給乙○○作為處理債務防身之用，因此與鄭育倉
    、曾士哲及不知情之鄭義豐搭乘鄭育倉駕駛之白色自用小客
    車跟隨在乙○○所駕駛之車後方，到達苗栗縣苑裡鎮龍德家
    商附近後，乙○○下車步行過來找鄭育倉，2人在車上講話
    ，曾士哲則依鄭育倉指示將其寄藏具有殺傷力之土造霰彈槍
    1 支及45發子彈(槍枝管制編號0000000000號)連袋交予與乙○○同具未經許可持有可發射子彈具殺傷力霰彈槍、彈犯意
    聯絡之同夥鄭志彬，由鄭志彬轉交給乙○○，而於斯時起，
    共同未經許可，非法持有該槍、彈。之後，鄭育倉駕駛車輛
    搭載顏才堡、曾士哲、鄭義豐先行返回愛情海酒店(曾士哲
    出借槍彈犯行部分，業經本院97年度上訴字第1402號判處有
    期徒刑3年8月，併科罰金20000元，再經最高法院98年度臺
    上字第7189號上訴駁回而確定；鄭育倉出借槍彈犯行部分，
    業經原審法院96年度訴字第871號判處有期徒刑6年6月，併
    科罰金40000元確定；顏才堡部分則經原審法院97年度訴字
    第646號案件通緝中)。
四、乙○○在借得上開空氣槍與霰彈槍各1支(霰彈槍內已經裝置
    4顆霰彈)、霰彈45發(41顆放置裝槍袋子內)後，於當天下午
    5、6時左右，駕駛鄭育倉出借之9312-SH號自用小客車，搭
    載鄭志彬、丙○○，到達大甲鎮幼獅工業區，未見到與其相
    約之甲○○。再與甲○○另約在苗栗縣苑裡鎮○○路新發加
    油站，到達新發加油站之後，乙○○與鄭志彬攜帶以袋子裝
    置之上述土造霰彈槍及子彈，並告訴丙○○將殺傷力不足之
    空氣手槍(槍枝管制編號0000000000號)留在車內，即下車前
    往甲○○所駕駛之車牌號碼ZZ-4285號自用小客車上(車上放
    置甲○○所持有無殺傷力之槍枝管制編號0000000000號空氣
    槍1支及另1支不詳型號、殺傷力不詳之槍械)，當時甲○○
    車上已有張宏銘坐在右前座，乙○○與鄭志彬上車後坐在後
    座，後來甲○○又叫鄭志彬下車，而車輛繼續往前行駛，於
    途中遇見甲○○之朋友即不知情之余嘉興，甲○○叫余嘉興
    上車坐於後座乙○○旁邊。鄭志彬下車後，即回到丙○○所
    駕駛之9312-SH號自用小客車，跟隨甲○○之車輛後面。在
    行駛當中，因乙○○僅攜帶約6、7萬元現金上車處理債務，
    引發甲○○不滿，甲○○於收取6、7萬元後，與後座之乙○○發生肢體衝突，兩人在後座發生扭打，甲○○即持上開空
    氣槍的槍托敲打乙○○之頭部及由張宏銘(未經偵辦)持不詳
    槍械射擊乙○○，致乙○○頭、背部受傷。於當日下午18時
    10分左右，甲○○所駕駛之車輛行駛至苗栗縣苑裡鎮福田里
    福坑橋上停車時，丙○○駕駛搭載鄭志彬之車尾隨於後，亦
    停在福坑橋上。余嘉興認與其無關，因此先下車，站在車旁
    。甲○○亦將上開無殺傷力之槍枝管制編號0000000000號空
    氣槍攜帶下車，並至9312-SH號車旁持該空氣槍槍面對丙○○、鄭志彬，要求丙○○、鄭志彬下車，並持槍對車子射擊
    1槍。此時余嘉興從車窗玻璃看到乙○○自袋子中拿出1支霰
    彈槍，帶槍爬出車外，余嘉興為顧全生命安危，開始往前跑
    ，並高喊有人帶槍等語，甲○○聞有人喊乙○○帶槍，回頭
    看發覺乙○○攜帶槍枝正爬出車外右後方，竟基於傷害之犯
    意，持上開無殺傷力之槍枝管制編號0000000000號空氣槍對
    乙○○之頭部開槍射擊，致乙○○之右眼部中槍，受有右眼
    前房出血、右側上眼臉表皮撕裂傷2.5公分等傷害(甲○○傷
    害部分，業經原審法院以97年度易字第607號判處有期徒刑3
    月確定)，丙○○聽到甲○○對乙○○開槍，竟單獨基於傷
    害之犯意，趁甲○○回頭背對他之際，向鄭志彬拿取上述殺
    傷力不足之管制編號0000000000號之空氣槍1支，以左手之
    手臂勒住甲○○之脖子，右手持該空氣槍對甲○○頭部方式
    ，近距離持槍對甲○○頭部射擊3槍、背部射擊1槍，致甲○○受有頭部3槍、背部1槍之槍傷(丙○○殺人未遂部分，業
    經本院以97年度上訴字第1402號判處有期徒刑5年6月確定)
    。乙○○於遭槍傷後，其可預見霰彈槍之霰彈經擊發後，其
    火力所造成之殺傷力範圍甚廣，涵蓋人體各處要害，一旦擊
    中人體要害，即可能發生死亡之結果，亦單獨另行基於縱使
    發生死亡結果亦不違背其本意之不確定殺人犯意，持上開霰
    彈槍先對空發射1槍以隔開甲○○與丙○○之拉扯，再朝甲○○所站立之位置射擊1槍，導致甲○○手臂受有多處槍傷
    。甲○○受傷後大喊「我中槍、中槍、中槍了，嘉興救我」
    ，而為顧慮生命安全先逃跑之余嘉興聽聞甲○○之救命聲，
    乃回頭攙扶受傷之甲○○逃離現場，逃到附近鐵工廠後，由
    余嘉興打電話報警及給郭宇德，由郭宇德將甲○○送到苑裡
    童綜合醫院加護病房急救，而免於死亡。
五、乙○○、丙○○亦因乙○○頭部、眼部、手臂等處受傷，需
    覓醫治療而未再追殺甲○○，旋由丙○○駕車搭載鄭志彬一
    起離開現場，並先電話與鄭育倉等人聯絡，約於同日晚上20
    時左右，在臺中縣大甲鎮○○道某廢五金廠見面，交還所借
    之槍、彈。鄭育倉接到乙○○電話後，開車搭載顏才堡、曾
    士哲到達該地，乙○○則將借來之上開霰彈槍、彈裝於原袋
    一起由鄭志彬交還搭乘鄭育倉駕駛自用小客車之曾士哲，鄭
    志彬並先行離去，由鄭育倉駕車先送顏才堡等人回愛情海酒
    店，再載乙○○送往李綜合醫院就醫，後因乙○○傷勢嚴重
    ，轉送臺中榮民總醫院救治。嗣經鄭育倉開車搭載返回愛情
    海酒店之顏才堡聞到火藥味重，再度檢驗出借霰彈槍使用之
    情形，發現乙○○所借之上開霰彈槍已經射擊2發，槍內尚
    存2發。嗣經警循線於同年11月4日凌晨2時左右，在臺中市
    ○○路兒童公園旁，拘捕乙○○到案；再於96年11月4日晚
    上21時50分左右，經曾士哲帶同警方前往臺中縣大甲鎮○○
    路1200號愛情海酒店2樓倉庫後方之電氣房內，起獲曾士哲
    受寄藏之上述土造霰彈槍、不具殺傷力之模擬手槍1支(槍枝
    管制編號0000000000號)、殺傷力均不足之空氣槍2支(含上
    述管制編號0000000000號之空氣槍1支，另1支空氣槍之槍枝
    管制編號為0000000000號)，12 GAUGE制式霰彈43顆、瓦斯
    鋼管2個及鋼珠8顆等物。
六、案經苗栗縣警察局通霄分局報告臺灣苗栗地方法院檢察署檢
    察官偵查起訴。
      理  由
一、按被告以外之人於審判外之陳述，雖不符刑事訴訟法第159
    條之1至同條之4之規定，而經當事人於審判程序同意作為證
    據，法院審酌該言詞陳述或書面陳述作成時之情況，認為適
    當者，亦得為證據；當事人、代理人或辯護人於法院調查證
    據時，知有第159條第1項不得為證據之情形，而未於言詞辯
    論終結前聲明異議者，視為有前項之同意，同法第159 條之
    5定有明文。立法意旨在於傳聞證據未經當事人之反對詰問
    予以核實，原則上先予排除。惟若當事人已放棄反對詰問權
    ，於審判程序中表明同意該等傳聞證據可作為證據；或於言
    詞辯論終結前未聲明異議，基於尊重當事人對傳聞證據之處
    分權，及證據資料愈豐富，愈有助於真實發見之理念，且強
    化言詞辯論主義，使訴訟程序得以順暢進行，上開傳聞證據
    亦均具有證據能力。本件在下列判決理由中所載被告以外之
    人於審判外所為陳述經援引為證據者(包括各項書證)，因檢
    察官與被告、辯護人於本院言詞辯論時，除對於證人甲○○
    審判外陳述之證據能力並不爭執外，均同意作為證據，本院
    審酌各該證據作成時之狀態，也認無不法取供之情形，與待
    證事實具有關聯性等情況，認為適當，應認得為本案之證據
    ，故均有證據能力。
二、訊據上訴人即被告(下稱被告)乙○○於本院審理時，對於其
    有於96年10月23日下午，分別經在愛情海酒店附近及苗栗縣
    苑裡鎮龍德家商附近借得扣案之空氣槍(管制編號
    0000000000號)及霰彈槍1支(管制編號0000000000號)、
    12GAUGE制式霰彈45顆防身，嗣於當日晚上20時左右，在臺
    中縣大甲鎮○○道某廢五金廠，經由鄭志彬將霰彈槍1支及
    12GAUGE制式霰彈43顆(已經發射2顆)交還被告曾士哲之事實
    坦承不諱(見本院本審卷第107頁背面)，核與同案被告曾士
    哲、鄭育倉、證人顏才堡在原審所述交付及返還扣案槍、彈
    之情形大致相符，並有扣案之空氣槍(管制編號0000000000
    號)及霰彈槍(管制編號0000000000號)各1支及12GAUGE制式
    霰彈43顆足資佐證，而扣案之霰彈槍1支(槍枝管制編號
    0000000000號)及霰彈43發經內政部警政署刑事警察局及法
    務部調查局鑑定結果，認霰彈槍係金屬材質製成之土造轉輪
    霰彈槍，槍枝總長約56.5公分，經拆解檢視槍管口徑約18.5
    公厘、彈輪適合裝填5發制式12號霰彈，經操作槍枝機械性
    能良好，擊發機構撞針力道足，功能正常，依其材質及結構
    強度，可供擊發適合其使用之12GAUGE制式霰彈，認具有殺
    傷力；扣案之霰彈43發，認均係12 GAUGE制式霰彈，採樣14
    顆試射，均可擊發，再任選其中1顆完整未擊發霰彈剖開彈
    殼頂部，拆解檢視其內為鉛質彈粒(直徑約2.37公厘、重約
    0.08公克)總重約24公克、彈粒托杯填塞物、發射火藥(總重
    約1.84公克)、銜銅質彈底(含底火)之彈殼等分件，為構造
    完整具殺傷力之霰彈，其發射後彈粒對目標能造成如蜂窩狀
    分散之破壞。經取前述拆解為僅具底火之彈殼供前述送鑑霰
    彈槍裝填試射，能擊發，有內政部警政署96年12月10日刑鑑
    字第0960170560號槍彈鑑定書、法務部調查局99年5月24日
    調科參字第09900216030號鑑定通知書各1份在卷(見96年度
    偵字第偵5219號卷第77至80頁、本院本審卷第63至67頁)可
    稽。至被告乙○○於本院前審審理時雖稱：霰彈槍、彈係顏
    才堡直接交付其云云(見本院上訴卷第232頁背面)，然與其
    警詢、偵查中所述係由同案被告鄭育倉交付不符，且與同案
    被告鄭育倉及證人顏才堡否認親自交付扣案具殺傷力之霰彈
    槍、彈等情不合，是被告於本院前審此部分之供述，不足憑
    採。又槍砲彈藥刀械管制條例第18條第1項規定：犯本條例
    之罪自首，並報繳其持有之全部槍砲、彈藥、刀械者，減輕
    或免除其刑；其已移轉持有而據實供述全部槍砲、彈藥、刀
    械之來源或去向，因而查獲者，亦同。第4項規定：犯本條
    例之罪，於偵查或審判中自白，並供述全部槍砲、彈藥、刀
    械之來源及去向，因而查獲或因而防止重大危害治安事件之
    發生者，減輕或免除其刑。拒絕供述或供述不實者，得加重
    其刑至1/3。本件被告乙○○就扣案具殺傷力霰彈槍、彈之
    來源或稱係同案被告鄭育倉交付，或稱係證人顏才堡交付，
    與實際情形係被告曾士哲交予鄭志彬不符，自不符槍砲彈藥
    刀械管制條例第18條第1、4項減刑之要件。此部分事證明確
    ，被告乙○○未經許可持有可發射子彈具有殺傷力之槍枝、
    子彈之犯行，即堪以認定。
三、又訊據被告乙○○矢口否認有殺人犯意，辯稱：其並無殺人
    犯意，否則何須先對空鳴槍，且其當時已中槍，血流滿臉，
    無法看清前面何人站立，僅是避免繼續被槍擊方鳴槍，第2
    槍係因受傷全身乏力，在不能自主之情況下槍口掉成平射，
    於甲○○受傷後亦未追殺，甲○○的傷，不是其射擊所致云
    云。惟查：
  上開犯罪事實，業據證人即被害人甲○○於偵查中證稱：「
    (手部為何中槍？)是丙○○先開槍打我頭部後，我看乙○○
    拿霰彈槍下來先對空發射，後來往我這邊發射，我手部才會
    中槍，他開幾槍我不清楚。」等語（見96年度偵字第5198號
    卷第166頁），於原審審理中證稱：「(你當時在檢察官面前
    說是丙○○先開槍打我頭部之後，我看乙○○下車拿起霰彈
    槍對空發射，後來往我手部開槍，開幾槍我不清楚，這是事
    實嗎？)不是他先開槍的。(不是誰先開槍？)是我看到乙○○先下來，我先打他。(你打他完之後換丙○○打你是不是
    ？)不知道是誰，是有1個人先打我的頭，勒住我的脖子。(
    乙○○才拿霰彈槍下來嗎？)那時他已經下來了。(有先對空
    發射是嗎？)我不知道。(當時為何說乙○○對空鳴槍？) 我
    不知道，但是我有聽到聲音。(那你有看到他對空鳴槍嗎？)
    我沒看到。(他有往你這邊開槍嗎？)應該有。(為何應該有
    ？)因為手部中槍。(你手部中槍後，你的手當時在做什麼？
    )當時在拿著鎮暴槍。...我一開始有聽到聲音，後來就中彈
    了。(你怎麼在偵查中可以說的這麼仔細？)我看到他從車上
    拿槍下來，後來又有聽到聲音。(你為何在偵查中講的那麼
    清楚，現在又都說不知道？)我只看到他有拿槍。(你哪裡受
    槍傷？)頭部、背部、手部。...(現場總共幾個人拿槍？)只
    看到乙○○。...(現場有幾個人拿槍？)我只看到乙○○。
    ...(你有送醫急救嗎？)有。(乙○○下車後，勒住你脖子的
    人還有勒住你脖子嗎？)我把他推開了。...(推開之後你跑
    了嗎？)推開之後就中彈了。(中彈以後你有跑嗎？)有。...
    (乙○○下車後有沒有開槍？)下車後先聽到聲音。(聽到什
    麼聲音？)槍聲。...(然後？)然後我就用鎮暴槍打他的頭。
    (你的意思是否是說乙○○先開槍？)應該是。...(所以你是
    否對他先開槍？)乙○○要下車，頭伸出來，我就開槍打他
    的頭。(你開槍，乙○○有沒有對你還擊？)有，什麼時候不
    知道。...(你為什麼要反身？)我聽到人家說乙○○有帶槍
    。...(你手部的傷勢怎麼受傷的？你在筆錄中說是霰彈槍打
    的？)應該是從前面打過來的。」等語(見原審卷第319至328
    頁)，及於本院前審審理中證述：「(下車後你如何與乙○○
    發生糾紛？)下車後是我先開槍。...(在你開槍之前，乙○○有沒有對你開槍？)他在車上從窗戶先對空鳴槍，下車之
    後我才對他開槍。...(後來乙○○有沒有對你開槍？) 有。
    (你對乙○○開槍之前，有沒有人對你開槍？)沒有。...乙○○開槍之後，然後下車，我對他開槍，我對乙○○開了大
    約3、4槍...(乙○○是否對你繼續開槍？)不知道，我在逃
    跑的時候，感覺背部有中彈，背部也確實有中彈，誰開的槍
    我不知道。(你要離開時，還有人對你的背部開槍，是否正
    確？)對。(你的記憶是否為乙○○先開槍，你才開槍的？)
    對。」等語（見本院上訴卷第226頁至227頁）綦詳。此外並
    有載明甲○○受有頭部、背部及右上肢槍擊傷之苑裡李綜合
    醫院診斷證明書1張、照片12張等在卷可資佐證(見96年度偵
    字第5198號卷第80頁、第93至98頁)。參照上開被害人甲○○受傷之照片，其中偵查卷第94頁上方照片呈現右上肢受有
    1個彈孔痕、同頁下方照片呈現背部1個彈痕孔、第95頁下方
    及第98頁上方照片頭部中間呈現3個彈孔痕、第97 頁及第98
    頁照片呈現霰彈彈所射擊之傷痕，足證被告甲○○確實受有
    頭頂部3槍、背部1槍、及右上肢1槍之槍擊傷無誤。
  被告乙○○於偵查中供稱：「我趁隙下車，之後開2槍，1槍
    對空，1槍對甲○○的方向發射」等語(見96年度偵字第5198
    號卷第157頁)，同案被告丙○○亦於偵查中供稱：「乙○○
    有開2槍。」等語（見96年度偵字第5198號卷第148頁），於
    原審供稱：「(乙○○有沒有朝甲○○開1槍？)開兩槍，1槍
    朝天空，1槍甲○○在跑的時候，朝他的方向開。...(你開
    槍之後你有沒有聽到乙○○開霰彈槍？) 有，聽到好像兩聲
    。...(你說有聽到兩聲霰彈槍的聲音？) 是的。(那兩槍都
    是乙○○開的聲音？) 應該是。」等語（見原審卷第55、
    358至359頁），於本院前審證稱：「(甲○○開槍後，乙○○做什麼動作？) 先對空開槍，再向前直射。(是否有看到
    乙○○對甲○○開槍，有過去搶甲○○的槍？)是，乙○○
    開槍時，甲○○已經跑掉。...(是否甲○○跑了之後，乙○○才對甲○○開槍？)是的。」等語（見本院上訴卷第185頁
    背面至186頁）。證人余嘉興亦於原審審理中證述：「(有聽
    到槍聲嗎？)乙○○快要下車就聽到了。(槍聲從哪裡來的？
    )我就跑了，從後面。(誰開槍？)我是知道乙○○拿那支霰
    彈槍而已，我就跑了。(你有看到乙○○拿霰彈槍？)有的。
    (乙○○是拿著霰彈槍下來？) 我站在我們車子的後面，從
    玻璃看出去，我就看到他要爬出來，我就先跑了，跑了就聽
    到呯呯。...(你聽到呯呯有回頭嗎？)沒有，後來甲○○說
    『我中槍了我中槍了，嘉興救我、救我』，我就扶著他一起
    跑。...(你只有聽到槍聲，有沒有看到誰開槍？)有聽到開
    槍，基本上沒有，應該是...還是說沒有好了。(應該是怎麼
    樣？)應該是乙○○，因為他有拿霰彈槍，因為霰彈槍的聲
    音很大聲。(你聽到霰彈槍的聲音有幾聲？)3、4聲。(有看
    到乙○○對著甲○○開槍嗎？)可是他是中霰彈槍的。(你的
    意思是說甲○○的手上中的是霰彈槍？)是的。(那個阿財男
    子從側背包拿出1把霰彈槍朝我朋友甲○○開了3、4槍，所
    述是否事實？)是的，霰彈槍是乙○○拿的，應該吧。...(
    你一看到霰彈槍就跑了？)對。( 所以你沒聽到槍聲就跑了
    ？)對。(你有看到乙○○拿1把霰彈槍你就跑了？)對。...(
    你除了聽到霰彈槍的聲音，還有沒有其他的聲音？)沒有注
    意，因為霰彈槍比較大聲，我一看到霰彈槍就跑了。(為什
    麼要逃命，那個槍打得死人嗎？) 我當時認為槍會打死人。
    ...我跑了一半，我聽到甲○○叫我說『我中彈了，救我』
    。我才回頭扶他。(你回頭看他的情形是怎樣？)滿身是血，
    他右手受傷，我那天穿白襯衫扶他我的衣服都是血。」等語
    (見原審卷第336至339頁)，足見被告乙○○確有持霰彈槍並
    開槍之情事。
  再者，本件經法務部調查局鑑定結果，亦認以被告持有經扣
    案之霰彈槍(槍枝管制編號：0000000000)裝填扣案之霰彈，
    經發射散狀之彈粒威力，方能造成如上開照片所示右上肢散
    佈之圓粒狀傷口及彈粒能夠進入皮肉層之傷勢，此有法務部
    調查局99年5月24日調科參字第09900216030號鑑定通知書1
    份在卷(見本院本審卷第64頁)可憑，顯見被害人甲○○右手
    部之傷勢，確係遭被告乙○○所持之霰彈槍擊傷無訛，被告
    乙○○所辯被害人甲○○所受之傷並非其射擊所致云云，難
    以採信。
  按刑法上殺人未遂罪與傷害罪之區別，應視加害人有無殺意
    以為斷。被害人所受傷害程度，固不能據為認定有無殺意之
    唯一標準，但加害人下手情形如何，於審究犯意方面，仍不
    失為重要參考資料；刑法上殺人罪與傷害致人於死罪之區別
    ，本視加害人有無故意為斷，被害人所受之傷害，固不能據
    為認定有無殺意之唯一標準，但加害人之下手情形如何，於
    審究犯意方面，仍不失為重要參考資料(最高法院70年度臺
    上字第2180號判決、85年度臺上字第4730號判決參照)。查
    人之身體上半部有心、肺、肝等重要器官，為人身要害，且
    霰彈槍之霰彈經擊發後，其火力所造成殺傷力範圍甚廣，涵
    蓋人體各處要害，一旦擊中人體要害，即可能發生死亡之結
    果。參酌證人丙○○於本院審理中證稱：被告乙○○下車後
    距離被害人甲○○約1部小客車之長度等語(見本院本審卷第
    98頁背面)，雙方距離僅有4、5公尺之遠，被告乙○○為成
    年人，當可預見持扣案之土造霰彈槍(槍枝管制編號
    0000000000號)於近距離對人身要害之上半部射擊，將可致
    人於死，竟持上開霰彈槍先對空發射1槍以隔開甲○○與丙○○之拉扯後，再朝被害人甲○○所站立之位置射擊1槍，
    導致被害人甲○○果真中彈，足見其有縱使發生死亡結果亦
    不違背其本意之不確定殺人故意。
  另查被告乙○○於事發前向鄭育倉等人借槍，原本目的係為
    防身，而非殺人，此已據被告乙○○於警詢中供稱：「(為
    何帶槍械前往？)與甲○○電話聯絡時就有起口角，所以隨
    身攜帶以防萬一。」等語（見96年度偵字第5198號卷第22頁
    ），於偵查中供稱：「(案發時，你車上為何有2支槍？)2支
    都是鄭育倉借我防身的。」等語（見96年度偵字第5198號卷
    第138頁），於原審審理中供稱：「(你們借槍的目的，有告
    訴車上的丙○○、曾士哲嗎？)我告訴他們說帶槍比較沒有
    危險，要處理債務，帶槍是為了自衛。...(你那把槍留在車
    上有沒有交待要給誰使用？) 沒有。(你自己去甲○○車上
    處理事情，有沒有叫他們要幫忙？) 沒有。(他們陪你去，
    有沒有要助勢或是壯膽的意思？)沒有，聽到對方這樣我會
    怕，只是好朋友要他們陪我而已。(只是要他們單純的陪同
    而已？) 我想事情處理完以後，就要去喝酒。(你帶兩把槍
    有沒有要他們使用的意圖？) 沒有。(純粹是你自己要帶兩
    把槍自衛用？)是的。(有要交付他們，要他們幫你嗎？) 沒
    有。(你剛才只說你帶那兩把槍沒有要他們使用的目的，可
    是你又對他們說帶著那把槍是要保護你自己？)對，我說要
    保護我自己。」等語（見原審卷第350至352頁）。同案被告
    丙○○則於警詢中稱：「我有看到槍枝是乙○○在車上將槍
    枝交給鄭志彬，然後乙○○下車後，鄭志彬又在車上將槍枝
    交給我。」等語（見96年度偵字第5198號卷第30頁），於偵
    查中供稱：「(乙○○找你們3人何事？) 我不知道，他只叫
    我跟他們一起去苑裡。...(你們離開乙○○家有帶2支槍？)
    沒有，是到苑裡才看到有2支槍，我拿的是短槍，原先是乙○○交給鄭志彬，快到現場時鄭志彬才交槍給我，我放在駕
    駛座腳踏盤旁....(為何要開槍？)拉扯間開到。(為何要去
    找甲○○？)我不知道，是乙○○找我去的。...(和乙○○
    帶槍不是要找人開槍？) 沒有，乙○○有開2槍，他也有受
    傷。...(何時看到那2支槍？)長槍是現場乙○○使用時我才
    看到，短槍是快到現場前在車上我看到鄭志彬拿在手上。」
    等語（見96年度偵字第5198號卷第136、148、194頁），於
    原審供稱：「(96年10月23日是否有...去跟甲○○談債務問
    題？)因為乙○○打給我的時候，沒有說要去找誰，也沒有
    說要做什麼事情。...(當初乙○○如何邀你？) 他說他要去
    苑裡找人叫我跟他一起去。...(你們有沒有要他死？) 沒有
    。...(是誰邀你到現場？)乙○○。(乙○○怎麼跟你說？)
    他說要去找人。(你是拿哪把槍？)96保管字第83號小支的槍
    。...(誰叫你開槍的？) 因為要下去拉甲○○時，不小心開
    的。」等語（見原審卷第55、356、360、378頁），於本院
    前審供稱：「(是否你看到他開槍，就從同行的人手上拿空
    氣槍對甲○○開槍？)我跟他拉扯，有傷到他，他就跑了，
    我並沒有搶下他的槍。」等語（見本院上訴卷第186頁背面
    ），顯見在事前，並無證據顯示被告乙○○與同案被告丙○○之間，有何攜槍共同殺人之謀議存在。再衡酌被告乙○○
    向同案被告鄭育倉等借取扣案之空氣槍(槍枝管制編號
    0000000000)及土造霰彈槍(槍枝管制編號0000000000號)、
    彈，於下車時將空氣槍交由鄭志彬及丙○○，自己持該土造
    霰彈槍(槍枝管制編號0000000000號)彈下車搭乘甲○○駕駛
    租賃之ZZ-4285號自用小客車，嗣因談判破裂持土造霰彈槍
    下車時，為甲○○持上開空氣槍射擊，同案被告丙○○乃趁
    機拿取扣案之空氣槍(槍枝管制編號0000000000)射擊甲○○
    ，其目的係單純為避免被告乙○○繼續遭甲○○槍擊而為，
    此觀同案被告丙○○之上開供述自明。顯見同案被告丙○○
    之槍擊動作，係事出突然，純屬偶發，非與被告乙○○所能
    事先預期而有共同犯意聯絡。況同案被告丙○○所持槍枝乃
    不具殺傷力的空氣槍，已如前述，其持以槍擊被害人甲○○
    ，應不致發生死亡之結果。是本院認同案被告丙○○持殺傷
    力不足之槍枝對甲○○開槍，應僅具傷害之犯意，被告乙○○於行為當時，自無與同案被告丙○○使甲○○死亡之共同
    犯意聯絡，而僅係單獨基於殺人之犯意，亦與其原本持有槍
    、彈之犯行間，無想像競合之裁判上一罪關係。
  另者，被告乙○○在右眼部及頭部受傷流血之情形下，先持
    槍朝空射擊1槍之原因，動機雖不明，但以當時其見甲○○
    與同案被告丙○○拉扯之際，如不對空鳴槍使2人分開，而
    令同案被告丙○○先行閃避，根本無法直接射擊甲○○，而
    不會導致丙○○與甲○○2人同時受傷，此從其對空鳴槍於
    甲○○與丙○○分開後，再對甲○○射擊一槍可稽，因此不
    能以被告乙○○有對空鳴槍之舉，即認其無殺人之犯意。再
    者，證人丙○○於本院審理中證稱：被告乙○○開槍時，其
    係站在乙○○與甲○○之間等語(見本院本審卷第99頁)，益
    見被告乙○○於開槍時若非明確知悉甲○○之所在位置，焉
    有可能在開槍時能避開丙○○而直接命中甲○○之右上肢之
    理！再參以被告乙○○僅有右眼受傷，左眼視力並未受影響
    ，則被告乙○○辯稱其已經中槍受傷，血流滿面，根本無法
    看清前方持槍射擊甲○○云云，洵無足採。又甲○○受傷大
    喊中槍後，由余嘉興攙扶逃跑；被告乙○○也因為自己已經
    受槍傷，所以互相未有追殺之行為，然亦不能因為事後未有
    追殺之行為，就認被告乙○○於開槍當時無殺人之犯意。
  綜上所述，本院認被告乙○○上開所辯，均不足採信，此部
    分事證明確，其殺人未遂犯行亦堪認定。
四、按具殺傷力之土造霰彈槍及制式霰彈，分屬槍砲彈藥刀械管
    制條例第4條第1項第1款、第2款之可發射子彈具有殺傷力之
    槍枝及子彈，依同條例第5條規定，前條所列槍砲、彈藥，
    非經中央主管機關許可，不得製造、販賣、運輸、轉讓、出
    租、出借、持有、寄藏或陳列。核被告乙○○未經許可持有
    具有殺傷力土造霰彈槍1支及45發霰彈，所為係犯槍砲彈藥
    刀械管制條例第8條第4項未經許可持有可發射子彈具有殺傷
    力之槍枝罪、第12條第4項之未經許可持有子彈罪。而其持
    該霰彈槍、彈射擊被害人甲○○部分，係犯刑法第271條第2
    項、第1項之殺人未遂罪。被告乙○○就所犯槍砲彈藥刀械
    管制條例第8條第4項未經許可持有可發射子彈具有殺傷力之
    槍枝罪、第12條第4項之未經許可持有子彈罪與鄭志彬間(扣
    案霰彈槍、彈係被告乙○○親自洽借，於談判途中始由曾士
    哲連同袋子交由鄭志彬收受，旋由被告乙○○攜帶下車，於
    槍擊後再由鄭志彬交由曾士哲收藏，無積極證據足認被告丙○○就其持有霰彈槍、彈之犯行有犯意聯絡)，有犯意聯絡
    及行為分擔，為共同正犯。又被告乙○○未經許可同時持有
    扣案具殺傷力之霰彈槍、彈罪行，係一行為同時觸犯數罪名
    ，為想像競合犯，應從一重之槍砲彈藥刀械管制條例第8條
    第4項之未經許可持有可發射子彈具有殺傷力之槍枝罪處斷
    。被告乙○○所犯殺人未遂罪，應依刑法第25條第2項之規
    定減輕其刑。再被告乙○○前曾因施用第一級、第二級毒品
    案件，經臺灣臺中地方法院以94年度訴字第652號判處有期
    徒刑1 年、7月，定應執行刑有期徒刑1年5月確定，於96年3
    月23 日縮刑期滿執行完畢，有臺灣高等法院被告前案紀錄
    表1份可稽，其於5年以內再故意犯本件有期徒刑以上之罪，
    均為累犯，除被告乙○○所犯殺人未遂罪法定本刑死刑、無
    期徒刑部分依法不得加重外，就其餘部分應依法加重其刑，
    並就殺人未遂部分先加後減之。被告乙○○所犯槍砲彈藥刀
    械管制條例第8條第4項之未經許可持有可發射子彈具有殺傷
    力之槍枝罪及刑法第271條第1項、第2項殺人未遂罪，犯意
    個別，構成要件互異，應予分論併罰。
五、原審以被告乙○○犯罪事證明確，予以論罪科刑，固非無見
    ，惟查：原審於對被告乙○○部分論以累犯加重時，就其
    所犯殺人未遂法定本刑死刑、無期徒刑部分依法不得加重，
    未予論述，尚有未洽。原審漏未認定被告乙○○與鄭志彬
    間就持有槍、彈犯行部分係共犯關係，且誤認被告乙○○與
    丙○○就殺人未遂部分具有共同正犯關係，亦有未當。被告
    乙○○上訴否認有殺人犯意，雖無理由，然原審判決既有如
    上未當之處，自屬無法維持，應由本院將其部分撤銷改判。
    爰審酌被告乙○○前有多次前科紀錄，素行不佳，明知攜帶
    之現金不足，竟借得空氣槍1支及霰彈槍1支、霰彈45顆，與
    同案被告丙○○及鄭志彬前往談判債務，於談判不成被甲○○持空氣槍射擊後，而持霰彈槍射殺甲○○，致甲○○受有
    如犯罪事實欄之槍傷，迄今均未與甲○○達成和解或取得甲○○諒解，暨被告乙○○犯罪後之態度等一切情狀，量處如
    主文第2項所示之刑，並就持有槍、彈部分諭知罰金易服勞
    役之折算標準，及定其執行刑暨諭知罰金易服勞役之折算標
    準。扣案之土造霰彈槍1支，為槍砲彈藥刀械管制條例所管
    制之槍枝，屬違禁物，另子彈28顆(原45顆，於案發時經射
    擊擊發2顆，鑑定時再試射15顆)，亦為違禁物，均依刑法第
    38條第1項第1款規定宣告沒收，至擊發之子彈17顆，已失子
    彈之構造及功能，爰不予宣告沒收，另扣案之改造手槍1支(
    槍枝管制編號0000000000號)及空氣槍2支(管制編號
    0000000000號、0000000000號)，均不具殺傷力或殺傷力不
    足，有上述刑事警察局槍彈鑑定書、法務部調查局鑑定通知
    書在卷足憑，均非違禁物，亦非被告乙○○所有之物，自無
    從宣告沒收，再扣案之瓦斯鋼管2個及鋼珠8顆等物與本案無
    關聯，亦不予宣告沒收。
據上論斷，應依刑事訴訟法第369條第1項前段、第364條、第299
條第1項前段、槍砲彈藥刀械管制條例第8條第4項、第12條第4項
，刑法第11條前段、第28條、第271條第2項、第1項、第55條前
段、第25條第2項、第47條第1項、第42條第3項、第51條第5款、
第38條第1項第1款，判決如主文。
本案經檢察官丁○○到庭執行職務。
中    華    民    國    99    年    7     月    22    日
            刑事第五庭    審判長法  官  趙  春  碧
                                法  官  何  秀  燕
                                法  官  林  宜  民
以上正本證明與原本無異。
如不服本判決應於收受送達後10日內向本院提出上訴書狀，其未
敘述上訴之理由者，並得於提起上訴後10日內向本院補提理由書
（均須按他造當事人之人數附繕本）「切勿逕送上級法院」。

                                書記官  吳  雅  菁
中    華    民    國    99    年    7     月    22    日

司法院資訊處製作；財團法人民間司法改革基金會備份。
